【裁判字號】    98,台上,429
【裁判日期】    980122
【裁判案由】    違反公職人員選舉罷免法等罪
【裁判全文】
最高法院刑事判決              九十八年度台上字第四二九號
上  訴  人  甲○○
            乙○○
            丙○○
共      同
選任辯護人  陳煥生律師
上列上訴人等因違反公職人員選舉罷免法等罪案件，不服台灣高
等法院台南分院中華民國九十七年九月三日第二審更審判決（九
十七年度選上更(一)字第二０二號，起訴案號：台灣台南地方法院
檢察署九十五年度選偵字第九三號），提起上訴，本院判決如下
：
    主  文
上訴駁回。
    理  由
按刑事訴訟法第三百七十七條規定：上訴於第三審法院，非以判
決違背法令為理由不得為之；是提起第三審上訴，應以原判決違
背法令為理由，係屬法定要件；如果上訴理由書狀並未依據卷內
訴訟資料具體指摘原判決不適用何種法則或如何適用不當，或所
指摘原判決違法情事顯與法律規定得為第三審上訴理由之違法情
形不相適合時，均應認其上訴為違背法律上之程式，予以駁回。
本件原判決撤銷第一審關於上訴人甲○○、乙○○、丙○○（以
下除分別載稱姓名者外，簡稱為「上訴人等」）部分之科刑判決
，改判論處甲○○共同連續鎮民代表會主席之選舉，對於有投票
權之人，交付賄賂，而約其為投票權一定之行使罪刑（處有期徒
刑一年十月，緩刑三年，緩刑期間付保護管束，褫奪公權三年，
並為相關從刑之宣告）；乙○○、丙○○鎮民代表會主席之選舉
，有投票權之人，收受賄賂，而許以為投票權一定之行使罪刑（
各處有期徒刑一年七月，均緩刑二年，緩刑期間均付保護管束，
均褫奪公權三年，並為相關從刑之宣告）；已詳敘其調查證據之
結果及證據取捨並認定事實之理由；所為論斷，均有卷存證據資
料可資覆按。從形式上觀察，原判決各該部分並無違背法令之情
形。上訴人等之上訴意旨俱稱：(一)原判決就乙○○、丙○○當選
台南縣學甲鎮鎮民代表後，有無依約投票支持甲○○一節，僅於
事實欄記載「上開甲○○等十一人所當選之鎮民代表於民國九十
五年八月一日再互選鎮民代表會主席、副主席，因甲○○上開賄
選行為，結果由甲○○、謝周秋月順利當選為該會主席、副主席
」，理由欄內並未敘明乙○○、丙○○有無履行當時之約定進而
投票支持甲○○，有判決理由不備之違法。(二)本案之賄選，除違
反行為時之公職人員選舉罷免法（下稱選罷法）第九十條之二之
規定外，尚涉及刑法第一百四十三條、第一百四十四條之罪。原
判決對於何以僅依選罷法論處，而未依刑法論斷？二者之關係為
何？均未敘明，有判決不適用法則之違法。(三)原判決宣告上訴人
等於緩刑期間均付保護管束，惟事實欄及理由欄均未說明係依刑
法第九十三條第一項何款規定而應於緩刑期間付保護管束，有判
決理由矛盾之違法。甲○○之上訴意旨另稱：(一)關於甲○○請託
郭再欽所交付而未送出之賄款新台幣六十萬元部分，原判決推認
屬於預備階段；惟事實欄僅記載「未交付賄款予李榮華及鄭美金
」，並無預備犯之記載，有判決理由不備之違誤。(二)選罷法之投
票行賄罪為刑法所定投票行賄罪之特別法，依最高法院九十二年
度台上字第二六三號判決意旨，雖同時向多數有投票權之人交付
賄賂，約其為投票權之一定行使，所侵害者僅為一個社會法益，
祇能成立一罪。又修正前刑法第五十六條連續犯之規定，業於九
十四年二月二日修正時刪除，原判決猶對甲○○論以連續犯，有
判決不適用法則及適用法則不當之違法。(三)行為時之證人保護法
第二條第十款規定得適用該法之罪為「選罷法第八十八條第一項
、第八十九條第一項、第二項、第九十條之一第一項、第九十一
條第一項第一款或第九十一條之一第一項之罪」。本件檢察官於
九十五年十月二十七日訊問甲○○時，諭知轉為證人身分應訊，
並同意適用證人保護法規定。原判決徒以甲○○所犯為現行（即
原審裁判時）之選罷法第一百條第一項之罪，不適用證人保護法
，未就法律變更涉及相關法律規定影響於刑之輕重者做通盤比較
，有判決適用法則不當之違法各等語。
惟查：原判決依憑上訴人等及第一審之共同被告賴國隆、李武雄
、陳進得、陳敏男之自白暨證人郭再欽、李榮華、鄭美金之證詞
等各項證據資料，於理由欄詳敘認定台南縣第十一屆學甲鎮鎮民
代表會主席之選舉時，甲○○有原判決事實欄所載之交付賄賂（
陳進得、乙○○、陳敏男、丙○○部分）及預備行賄（李榮華、
鄭美金部分），乙○○、丙○○有原判決事實欄所載之受賄各犯
行所憑之證據及得心證之理由；並逐一敘明上訴人等所犯行為時
之選罷法第九十條之二不屬於證人保護法第二條第十款列舉得適
用該法之刑事案件範圍；上訴人等行為後，選罷法已有修正，原
第九十條之二移列於第一百條，僅為條次異動，不生新舊法比較
問題；修正前刑法第五十六條連續犯之規定對甲○○有利，本件
應適用連續犯規定論處；上訴人等均符合緩刑要件，酌情分別宣
告緩刑，且為促使上訴人等於緩刑期間行止得宜，加強渠等法律
知識，併於緩刑期間另付保護管束等旨。經核俱與卷內資料相符
，並無判決理由不備、理由矛盾、不適用法則、適用法則不當之
違誤。而刑法九十四年二月二日修正公布、九十五年七月一日施
行前侵害國家法益之犯罪，若基於概括犯意而連續犯同一罪名者
，亦有連續犯之適用，此觀貪污治罪條例所定之罪雖屬侵害國家
法益之罪，倘若基於概括犯意而連續犯同一之罪名者，仍得成立
連續犯自明；依原判決認定之事實，甲○○係基於概括犯意而為
本件基本犯罪構成要件相同之多次犯行，自屬連續犯。且原判決
理由欄已說明係酌情宣告上訴人等於緩刑期間付保護管束，論結
欄併援引刑法第九十三條第一項之「得於緩刑期間付保護管束」
規定為據，並非以該條項第一款、第二款所定「應於緩刑期間付
保護管束」為據。再現行選罷法第一百條原係上訴人等行為時之
選罷法第九十條之二所移列，而行為時之選罷法第九十條之二原
非當時證人保護法第二條第十款列舉之罪，自無證人保護法之適
用。上訴人等之上訴意旨(三)及甲○○之上訴意旨(二)、(三)就原判決
已明白論斷之事項及量刑之適法職權行使，率指為判決不適用法
則、適用法則不當，均難認係適法之第三審上訴理由。另甲○○
於偵查時已供述：「〔你交付錢給上述人等（指丙○○等人）時
，如何得知他們有投票給你？〕因為每一個人有分配蓋章的位置
。因為我只要掌握六票就過半數，所以陳敏男、乙○○是蓋在左
上角或右上角，鄭美金及丙○○…蓋在左下角或右下角，陳進得
和我本身是蓋中間。（開票後左右上下角都有人蓋？）是，因為
我們有二個監票員，乙○○及陳敏男都是，他們有看到」等語（
見偵查卷二第四六頁）。原判決雖未就乙○○、丙○○有無履行
約定進而投票支持甲○○等細節為說明，並不影響本件犯罪事實
之認定，上訴人等之上訴意旨(一)執此指摘原判決理由不備，尚難
認係適法之第三審上訴理由。又賄選之意思表示尚未到達相對之
有投票權人者，應屬預備賄選罪處罰之範疇。依原判決認定之事
實，因甲○○委託之郭再欽與李榮華、鄭美金之夫熟識，故於尚
未交付賄款時，李榮華、鄭美金即答應郭再欽之請託，同意支持
甲○○（見原判決事實欄一(二)(3)），足見甲○○賄選之意思並未
達於李榮華、鄭美金，原判決復已說明此部分應屬預備賄選之理
由（見原判決正本第八頁），自無甲○○上訴意旨(一)所指理由不
備之違誤。至於現行選罷法第一百條第一項、第二項之罪，乃刑
法第一百四十三條、第一百四十四條之特別規定，依特別法優於
普通法之法理，選罷法本應優先於刑法相關規定而為適用。原判
決就此雖漏未論述，然於判決本旨並不生影響，依刑事訴訟法第
三百八十條之規定，亦不得執為第三審上訴理由。上訴人等之上
訴意旨(二)及其他上訴意旨顯均非依據卷內訴訟資料具體指摘原判
決有何違背法令之情形，徒憑己見，任意指摘，核與法律規定得
為第三審上訴理由之違法情形不相適合。應認上訴人等之上訴均
為違背法律上之程式，俱予駁回。
據上論結，應依刑事訴訟法第三百九十五條前段，判決如主文。
中    華    民    國  九十八  年    一    月  二十二  日
                      最高法院刑事第八庭
                          審判長法官  林  永  茂
                                法官  吳  昆  仁
                                法官  蘇  振  堂
                                法官  蕭  仰  歸
                                法官  林  立  華
      本件正本證明與原本無異
                                      書  記  官
中    華    民    國  九十八  年    二    月    二    日
                                                      Ｑ


司法院資訊處製作；財團法人民間司法改革基金會備份。
